【裁判字號】    96,簡上,205
【裁判日期】    970523
【裁判案由】    清償債務
【裁判全文】
臺灣高雄地方法院民事判決             96年度簡上字第205號
上  訴  人  甲○○
被  上訴人  乙○○○
上列當事人間請求清償債務事件，上訴人對於民國96年4 月30日
本院岡山簡易庭95年度岡簡字第965 號第一審判決提起上訴，本
院於民國97年5 月9 日言詞辯論終結，判決如下：
    主      文
原判決廢棄。
被上訴人在第一審簡易之訴駁回。
第一、二審訴訟費用由被上訴人負擔。
    事實及理由
一、被上訴人起訴主張：其與上訴人為姐妹關係，其等父親過世
    後遺有房屋1 棟，兩造與訴外人即其等兄弟林偉人、林立人
    協議，該房屋由上訴人繼承，上訴人則應給付被上訴人及林
    偉人、林立人各新台幣（下同）40萬元，詎上訴人僅支付被
    上訴人20萬元，餘款20萬元迄今仍未支付，爰依兩造之協議
    ，請求上訴人清償債務等語。並聲明：上訴人應給付被上訴
    人20萬元。
二、上訴人則以：兩造於民國94年11月23日簽訂合同書（下稱系
    爭合同），約定由上訴人簽發面額均為20萬元之支票及本票
    各1 紙交被上訴人收執，被上訴人則放棄其父遺留房屋之繼
    承權，支票部分業經被上訴人提示兌現，上訴人另於95年8
    月17日在台東區中小企業銀行提領現金134,000 元，在岡山
    郵局提領現金73,000元，共計207,000 元，其中7,000 元供
    己花用，20萬元則在其父家門前交付被上訴人，並取回本票
    ，上訴人已履行兩造協議，並未積欠被上訴人任何款項等語
    置辯。並聲明：被上訴人之訴駁回。
三、原審審理後，認上訴人所提存摺內頁僅能證明上訴人提領款
    項之事實，尚難據以證明上訴人有交付20萬元予被上訴人之
    事實，且原審採集系爭合同書上之指紋送請鑑定結果，與被
    上訴人之指紋並不相符，又證人林立人到庭證詞，亦與上訴
    人所述不符，因而判決：上訴人應給付被上訴人20萬元。上
    訴人提起上訴，請求鑑定系爭合同上被上訴人之簽名筆跡與
    被上訴人是否相符，並於本院聲明：(一)原判決廢棄；(二)被上
    訴人在第一審之訴駁回。被上訴人則聲明：上訴駁回。
四、被上訴人主張其與上訴人為姊妹，其等父親過世後遺有房屋
    1 棟，兩造與林偉人、林立人協議，由上訴人承受該房屋應
    有之權益，上訴人則給付被上訴人及林立人、林偉人各40萬
    元，上訴人已給付被上訴人20萬元等情，有權益承受協議書
    、臺灣省高雄縣戶籍登記簿、光復後除戶戶籍簿冊浮籤記事
    資料專用頁、支票、存摺往來明細表在卷可稽（詳原審卷第
    5 頁至第8 頁、第16 -1 頁、第16-2頁、第30頁、第31頁）
    ，並為上訴人所不爭執，堪信為真實。而上訴人仍執上開情
    詞置辯，則本件爭點即在：上訴人是否已給付被上訴人餘款
    20萬元？
五、本院就兩造爭執事項判斷如下：
    按請求履行債務之訴，原告就其所主張債權發生原因之事實
    ，固有舉證之責任，若被告自認此項事實而主張該債權已因
    清償而消滅，則清償之事實，應由被告負舉證之責任，此觀
    民事訴訟法第277 條之規定自明（最高法院28年上字第1920
    號判例意旨參照）。本件上訴人業已自認兩造債權發生原因
    之事實，惟辯稱該債權已因清償而消滅，則本件自應由上訴
    人就清償之事實，負舉證責任。
（一）上訴人辯稱業已給付餘款20萬元，係以確已按照兩造所簽
      署之系爭合同履行，且取回本票，認已清償，並提出本票
      、台東區中小企業銀行及岡山郵局存摺內頁、合同書等為
      證（詳原審卷第17頁、第32頁、第33頁），然被上訴人否
      認有簽署系爭合同，更無收受本票之事實。原審就系爭合
      同上之指紋送請鑑定結果，雖認與原審當庭採集被上訴人
      之指紋並非同一，有全球鑑定顧問股份有限公司（下稱全
      球公司）鑑定報告書在卷可佐。然上訴人辯稱：全球公司
      甲類送鑑資料為其所捺印之指印，上方重疊之指印才是被
      上訴人所捺印，全球公司鑑定對象有誤等語。查全球公司
      鑑定報告書所指甲類送鑑資料係指系爭合同「乙方林麗玉
      簽章處」下方之指紋，上方之指紋疑似重疊捺印故其特徵
      已無法辨認乙情，有該公司96年7 月16日函在卷可查（詳
      本院卷第28頁）。而依系爭合同之署名及指印觀之，「甲
      方：甲○○」、「乙方：林麗玉」併列之下方有重疊按捺
      之指印，另上開署名簽章之下方則有另枚指印，上訴人既
      稱其所捺印者為簽章下方所示指印，則全球公司鑑定報告
      所鑑定之甲類送鑑資料即為上訴人所有，自與被上訴人之
      指印非屬同一，故全球公司之鑑定，並無法確認被上訴人
      有無於系爭合同上按捺指印。本院乃另囑託內政部警政署
      刑事警察局鑑定系爭合同上「林麗玉」之署名，經鑑定結
      果認與被上訴人之署名相符，有該局97年3 月5 日鑑定書
      在卷可查（詳本院卷第64頁、第65頁），足見兩造確實簽
      有系爭合同。況被上訴人亦自承其自其等父親房屋中拿走
      電氣用品之事實（詳本院卷第83頁），核與系爭合同所載
      「ps：林麗玉從父親房屋拿走冷氣、一台冰箱、一台洗衣
      機」等語相符（詳原審卷第33頁），則被上訴人簽署系爭
      合同之事實，應堪認定。至證人林立人於原審到庭雖稱：
      其未見過系爭合同，上訴人有在94年11月間簽發1 紙面額
      40 萬 元之支票予其，並未另外簽發本票等語（見原審卷
      第27 頁 、第28頁）。然證人林立人所述，係其與上訴人
      間協議之情形，無從證明兩造協議之情形，尚不足為不利
      上訴人之認定。況上訴人亦稱系爭合同本應與其兄姐共同
      簽署，因簽署當日被上訴人先到，其兄長尚未到場，才先
      與被上訴人個人簽署，亦核與簽署過程及系爭合同之形式
      相符。從而，上訴人主張其另與被上訴人協議，簽立系爭
      合同，並簽發本票交被上訴人收執之事實，應堪認定。
（二）系爭合同既為兩造所簽署並訂立之約款，而上訴人業已依
      據系爭合同支付餘款20萬元並取回本票等情，亦核與證人
      即上訴人之夫邱耀南到庭證稱：上訴人自己去領錢，其駕
      車載送上訴人，交付20萬元予被上訴人，並取回本票等語
      相符（詳本院卷第53頁）。證人趙其新到庭亦稱：上訴人
      交付款項後有到其家中，向其表示已交付款項等語甚明（
      詳本院卷第84頁），足見上訴人確已給付餘款20萬元予被
      上訴人。
六、綜上所述，上訴人業已清償餘款20萬元之債務，從而本件被
    上訴人依兩造協議請求上訴人給付20萬元，即屬無據，應予
    駁回。原審未慮及此，為被上訴人勝訴之判決，並依職權為
    假執行之宣告，容有未洽，上訴意旨指摘原判決不當，求予
    廢棄改判，為有理由，自應由本院予以廢棄，並改判如主文
    第2 項所示。
七、據上論結，本件上訴為有理由，合依民事訴訟法第436 條之
    1第3項、第450條、第78條，判決如主文。
中    華    民    國    97    年    5     月    23    日
                  民事第三庭審判長法  官  陳嘉惠
                                  法  官  鄭峻明
                                  法  官  謝梨敏
正本係照原本作成。
本判決不得上訴。
中    華    民    國    97    年    5     月    23    日
                                書記官  林玉珊


司法院資訊處製作；財團法人民間司法改革基金會備份。
